【裁判字號】    90,上更(一),121
【裁判日期】    900807
【裁判案由】    誣告
【裁判全文】
臺灣高等法院高雄分院刑事判決                  九十年度上更(一)字第一二一號
    上訴人
   即自訴人     丙○○
    代理人      乙○○
    被  告      甲○○
  選任辯護人    溫三郎
右上訴人因被告誣告案件，不服臺灣高雄地方法院八十五年度自字第七一五號中華民
國八十六年四月二十八日第一審判決，提起上訴，判決後經最高法院發回更審，本院
判決如左：
      主      文
原判決撤銷。
甲○○共同意圖他人受刑事處分，向該管公務員誣告，處有期徒刑陸月，緩刑年。
      事      實
一、甲○○明知其父張順發（已於民國四十四年六月十二日死亡）所遺有坐落屏東縣
    枋山鄉○○○段，地號一五─三三三，九，九─一，一０─二，十一─一，十一
    ─二，五五─一，六七，八一，一０七，一０七─一，一０七─六，一０七─七
    ，一一二─一，一一八─一，一二七，一二七─二，一二七─三，一二七─五，
    一二七─六，一二七─七，一二七─八，一二八等二十三筆土地，均已出售他人
    ，其家已無土地（其中一五─三三三號一筆，張順發早於生前即讓售丙○○之翁
    公許萬福（已故），而其餘之土地亦早已讓售他人），僅未辦理移轉登記而已，
    於民國七十六年間，丙○○之夫家恐拖延日久，後代子孫繁衍，辦理移轉登記將
    更為困難，乃找雙方之親人即執業代書之張艷惠幫忙辦理移轉登記之事，張艷惠
    與張、許二家有近親之關係，深知張家家道中落，所有家產均已讓售他人，後代
    子孫亦不住原籍，紛紛遷至外地謀生，雖有多筆土地，徒擁虛名，張艷惠顧及他
    日仍會有承買人要求辦理移轉登記，為簡化手續，避免日後蓋章之煩，乃擬定由
    三子張松林一人單獨繼承，而其餘繼承人包括張崑龍、張枝妹、張春菊、張春秀
    、張春美（以上五人係已故長子張松茂之子女），次子甲○○（四子張松山夭折
    絕嗣）、五子張松成、六子張松瑞、長女張碧玉、次女張碧桃、三女廖張碧珠及
    妻張許相談等十二人拋棄繼承之方式，辦理繼承登記。
二、代書張艷惠之構想既定，即製作繼承權拋棄書並於拋棄人應蓋章之位置以筆圈起
    ，然後交付丙○○之許家持請各拋棄繼承之人蓋章，因各繼承人散居南北，是居
    住南部之繼承人由丙○○之夫乙○○持該繼承權拋棄書前往讓繼承人蓋章，並索
    取印鑑證明書，而居住北部之繼承人則由丙○○之夫嫂許林會負責前往洽辦，各
    繼承人均無異議配合辦理拋棄繼承手續，而在拋棄書上加蓋印鑑章及付給印鑑證
    明書，然後乙○○及許林會即轉交代書張艷惠辦理繼承登記及所有權移轉登記事
    宜，終於將張順發所遺廿三筆土地由三子張松林一人單獨繼承，並於繼承登記之
    後將一五─三三三號一筆移轉登記予丙○○之夫兄許登明。
三、甲○○與其侄張崑龍（已判刑確定）明知繼承權拋棄書係由渠等親自加蓋印鑑章
    ，且印鑑證明書亦係渠等自行向戶政機關申請領取，然後交付乙○○、許林會，
    並非盜刻印章所為，竟意圖使丙○○及張松林二人受刑事處分，於八十二年十二
    月二十一日，基於犯意連絡，共同具狀向台灣高雄地方法院檢察署誣告該二人未
    經所有繼承人之同意，擅自偽刻上述所有繼承人之印章，私自偽造繼承權拋棄書
    ，並持不實之繼承權拋棄書，向不知情之地政機關辦理前開土地全部辦理繼承登
    記，觸犯偽造文書罪，承辦檢察官未予詳查，而以八十三年度偵字第一八三號提
    起公訴，嗣經台灣高雄地方法院（八十三年度訴字第二一０七號）及本院（八十
    四年度上訴字第三七八號）判決無罪確定。
四、案經丙○○向台灣高雄地方法院提起自訴。
      理      由
一、訊之被告甲○○否認誣告，辯稱：因為屏東縣枋山鄉○○○段一五之三三三號土
    地原為我父親張順發所有，在之前已賣給許萬福，但尚未辦過戶，所以乙○○即
    許萬福之子於七十七年間告訴我要辦這筆土地過戶，要我請領印鑑證明及戶籍謄
    本，所以我將上述二文件交給乙○○，而繼承權拋棄書上之印章是我拿給乙○○
    蓋章，但我不知詳細內容為何，僅知要辦同段一五之三三三號這筆土地過戶，且
    乙○○亦無告訴我上揭拋棄書為全部之繼承權拋棄書，而我不識字，乙○○又是
    我親戚，所以信任他，直到後來才發現我父親全部二十三筆土地均過戶在三子張
    松林一人名下，而在土地過戶登記申請書上代理人是丙○○，所以我才與侄子張
    崑龍告她偽造文書及詐欺，我確無誣告之犯意云云。惟查：
（一）被告甲○○與張崑龍二人於自訴人偽造文書一案偵審中，一致否認該繼承權拋
      棄書上其印鑑章之真正，並指稱：未於拋棄書上蓋章云云，此有被告甲○○與
      張崑龍二人之告訴狀及該案卷歷次偵審筆錄可稽（偵字第一八三號卷第一０
      八頁、訴字第二一０七號卷第三十七頁、第六十七頁、上訴字第三七八號
      卷第二十九頁），惟系爭二十三筆地因早已賣予他人，為簡化手續，才由代書
      張艷惠先將之登記予三子張松林，而繼承權拋棄書上拋棄繼承人之名字均係代
      書張艷惠所寫代寫，且張艷惠並在各該姓名欄下方以鉛筆簽劃圓圈，以供許林
      會及乙○○二人持去各該拋棄繼承人處，由其等在劃圓圈處親自蓋章等情，已
      據證人即代書張艷惠迭於該案偵、審中證述綦詳 (偵卷第一一０頁反面、第一
      一一頁；一審八十三年八月二日審判筆錄)，核與證人許林會及乙○○二人於
      偵查及一審中所分別證述之情節一致，許林會證稱：「我有拿給他們 (指其餘
      繼承人)蓋章」、「先登記給張松林，張松林再登記給我先生許登明」 (偵卷
      第一一０頁）、「 (當初為何土地全部登記給張松林﹖)因為當初看他 (張松
      林)有自耕農身分，再轉給我們」 (二審八十三年七月十九日審判筆錄)；證人
      乙○○證稱：「第一次去跟他 (甲○○)談，第二次用機車載他去申請戶籍謄
      本及印鑑證明，在回來途中，拿拋棄書請他蓋章」 (偵卷第一七二頁)、「我
      自己一個人帶他 (甲○○)去戶政事務所辦的，拋棄書上簽名是張艷惠寫的，
  但章是他親自蓋的」 (一審八十三年七月十九日審判筆錄)等語。而各拋棄書
      在各該拋棄繼承人姓名欄下方確有以鉛筆所劃之圓圈，有該影本在卷可稽，且
      甲○○於該案一審審理中亦不否認上開土地於四十四年伊父親過世後，迄於七
      十四年間，部分是由張松林在耕作（一審八十三年七月十九日審判筆錄)等情
      相互以觀，足徵上開證人所證述之情節應非子虛，堪以採信。是上開土地既係
      因簡化手續之便始先登記予有自耕農身份之張松林，且被告甲○○又於繼承權
      拋棄書親自蓋章，則其竟指自訴人丙○○及張松林偽刻印章，自屬虛構事實。
（二）次查張順發所遺留下來之上開土地中，除一五之三三三地號之土地已賣予許萬
      福外，其餘之土地均已由張順發之配偶，即張松林與甲○○之母親張許相談出
      賣予他人，或被放領等情，已據證人張許相談於該案一審法院審理中證述明確
      (一審八十三年八月二日審判筆錄)，核與證人張進勝、張金生於一審審理中證
      稱：確有向甲○○兄弟等五、六人共同購買其父所遺留之好幾筆土地，並立有
      土地買賣契約書等語（原審八十三年九月八日審判筆錄）相符，並有「不動產
      持分買賣契約書」、「不動產買賣契約書」及「不動產買賣契約憑證」各一份
      附於該案一審卷足憑，而其上出賣人中復有被告甲○○及張崑龍之父張松茂（
      已死亡）等人列名其上，足徵證人張許相談及張進勝、張金生之上開證言均堪
      採信，甲○○於該案空言否認上情，委無足取。又被告甲○○亦不否認張順發
      有將前揭之一五之三三三土地賣予許萬福，且有出具印鑑證明及戶籍謄本以供
      辦理該筆土地之過戶事宜，則該筆土地過戶之事既係經各該繼承人之同意，張
      松林或丙○○又何須以偽造拋棄書之方式以遂行過戶之事實﹖是張松林於該案
      供稱其先父之土地均已出賣予他人，惟因尚未過戶，為辦理繼承登記方便才先
      登記予伊，然後再轉給買主等情亦非虛言。另證人張許相談及黃張碧玉、張碧
      珠等人亦均一致證稱：確有在繼承權拋棄書上蓋章等語 (一審八十三年八月二
      日審判筆錄)，亦足以證明繼承權拋棄書上之印章確均係由各該拋棄繼承人所
      同意蓋章無訛，否則，以印鑑章於財產、身分關係上之重要性，各該拋棄繼承
      人豈有願意於不明之文件上蓋章之理。準此，證人張松成、張文明、張春秀、
      張春美於該案偵、審中所分別否認繼承權拋棄書上之印章為真正，或否認曾在
   繼承權拋棄書上蓋章，惟卻又證述確有申請印鑑證明及戶籍謄本等情（一審八
      十三年七月十九日審判筆錄）相互觀之，足認上開證人應早已明知張順發所遺
      留之土地已出賣予他人，且須辦理過戶，已無繼承實益，才皆自願拋棄繼承，
      先使張松林單獨繼承後，再轉給買主，否則，以本件繼承登記係於七十七年間
      即已辦理完成，若被告甲○○等未辦理拋棄繼承，衡情其等既自願申辦印鑑證
      明及戶籍謄本交付予許林會，當會追問辦理之情形，或向代書索取繼承後取得
      產權之所有權狀，甚或理應收到稅捐機關之課稅通知，乃其等竟均並無追究或
      曾聞問，卻於事隔多年後始表示未拋棄繼承而提起告訴，而被告甲○○指稱其
      印鑑章遭自訴人丙○○及張松林盜刻，並聲請該案一審將繼承權拋棄書上各該
      拋棄繼承權人之印文，與其印鑑證明上之印文送請鑑定，以查其是否相同。惟
      經一審法院分別將之送請法務部調查局及內政部警政署刑事警察局鑑驗結果，
      該二機關均函覆原法院須將原印鑑一併送請鑑驗，始能鑑定，此有法務部調查
      局及內政部警政署刑事警察局之函件各一紙附卷足稽。殆至該案二審審理中，
      命被告等人提出前開繼承人之印章，亦僅提出張春美、張春秀、張枝妹、張崑
      龍、甲○○等人之印章實物，併同前揭印鑑證明書及拋棄書，送請憲兵學校鑑
      定，其結果，認定上開提出印章實物之五人，及其他繼承人張許相談，張松成
      、黃張碧玉、廖張碧珠、張碧桃等人於登記聲請書卷宗內之本案「繼承拋棄書
      」上之印鑑文，與同卷內「戶政事務所印鑑證明書」內之印鑑文，均相符合；
      倒是上開提出之印鑑實物所蓋出之印文，經憲兵學校鑑定，認定與各該人等
      之前開「印鑑證明書」上之印鑑印文不符，憲兵學校鑑定書並明白指出：「經
      本校比對各印文之特徵，發現不合之情形，極可能乃電腦刻印所致（焦距略
      有出入）。」凡此，有該校文書鑑定書一件（內附詳細比對照片）可資佐證。
      由是，已足證拋棄書上之印文，既與土地登記聲請書卷宗內所附之「印鑑證明
      書」內之印鑑文，相符合，則繼承拋棄書之印文確屬真正，反而，被告甲○○
      於該案二審審理中提出之所謂原印鑑章原物，為模仿原印鑑印文之電腦刻印者
      ，更足見被告甲○○指訴盜刻印章之情節係虛構。
（三）被告甲○○於該案二審審理中，經鑑定拋棄書之印文與印鑑證明書上之印鑑文
      相符後，乃又改而指稱，本案係自訴人等人利用被告甲○○同意辦理一五─三
      三三號土地過戶予許萬福之繼承人，而同意蓋章於移轉登記聲請文件時，使其
      等誤蓋於繼承拋棄書內云云；惟查拋棄書係單張單面印刷，文字清晰，豈有多
      數拋棄繼承人於蓋章認可之際，均未仔細看清之理﹖且本件，除於七十七年間
      ，利用被告等之拋棄書而辦理全部土地均由張松林繼承，且將其中之一五─三
      三三地號土地移轉予許登明外，其餘之土地自民國七十七年至民國八十年間，
      均未有何變動，直到八十一年間，才陸續自張松林名下，移轉數筆予他人，此
      有土地登記簿謄本附卷足稽，又據證人張艷惠於該案二審調查中亦證稱，辦完
      繼承登記後，其餘土地之所有權狀，均由其保管，當時張松林亦不知情；苟張
      松林與丙○○有以詐騙之手段，騙取被告甲○○等誤蓋拋棄書，而達奪產之目
      的，其焉有不知權狀在張艷惠處，而閒置四年之久，未予聞問之理﹖又拋棄繼
      承，係就繼承權全部之拋棄，並無拋棄其中一筆土地之情形，被告甲○○此處
      修正改辯謂：係自訴人丙○○利用伊同意辦理一五─三三三號土地過戶予許萬
      福之繼承人，而同意蓋章於移轉登記聲請文件時，使其等誤蓋於繼承拋棄書內
      云云，亦非可採，足認自訴人丙○○及張松林確無偽造文書等犯行，該丙○○
      二人並經判決無罪確定，並有該案卷宗足憑。
    綜上所述，被告甲○○虛構偽刻印章之事實誣告自訴人丙○○及張松林之事實，
    事證明確，其所辯係卸責之詞，不足採信，其犯行已堪認定。
二、核被告甲○○所為，係犯刑法第一百六十九條第一項誣告罪。被告甲○○與已判
    刑確定之張崑龍二人間，有犯意連絡及行為分擔，為共同正犯。被告甲○○一狀
    誣告自訴人丙○○及張松林二人，侵害二人法益，為一行為觸犯二罪名，應依想
    像競合犯之規定，論以一罪。
三、原審不察，遽予諭知無罪，自有未洽，自訴人丙○○上訴意旨，指摘原判決不當
    ，為有理由，原判決自應予撤銷改判。審酌被告甲○○尚無不良前科，因見登記
    名義人張松林於移轉登記予原承買人時，向原承買人索取三十萬元以下不等之交
    通費，其未分得款項，心有未甘才誣告（見自訴狀），及其他一切情狀，爰量處
    有期徒刑六月。
四、又被告甲○○未曾受有期徒刑以上刑之宣告，有臺灣高等法院被告全國前案記錄
    表在卷可稽（見本院卷第十七、十八頁），因一時思慮欠週而觸刑章，其經此次
    判刑之宣告教訓後，當知所警惕而無再犯之虞，是本院認其所宣告之刑，以暫不
    執行為適當，爰照本院前審所判併諭知緩刑三年，以啟自新。
五、台灣高雄地方法院八十五年度自字第八五五號裁定第六項，係載明「自訴人張松
    成未經張許相談等十人同意，擅以該十人名義具狀提出八十五年十二月十七日之
    自訴狀、八十五年十一月廿八日之委託書涉偽造文書部分」（見本院本審卷第六
    十九第倒數第十行、第六十三頁第三、四行），係指張松成涉嫌偽造文書，並非
    指被告甲○○另涉該罪，是被告甲○○並未另涉犯罪，自得予宣告緩刑，併此敘
    明。又被告甲○○於八十五年自訴代書張艷慧偽造文書部分，已不敢再講代書偽
    刻印章，該件所告內容，與本件指自訴人丙○○偽刻印章而明顯誣告者，略有不
    同（見該案自訴意旨內容即本院本審卷第六十三頁），該部分未必成立誣告罪，
    且該部分未經張艷慧追訴，爰不予併辦審理，亦附此敘明。
據上論結，應依刑事訴訟法第三百六十九條第一項前段、第三百六十四條、第二百九
十九條第一項前段、第三百四十三條、刑法第一百六十九條第一項、第二十八條、第
七十四條第一款，判決如主文。
中      華      民      國    九十      年      八      月      七      日
                              臺灣高等法院高雄分院刑事第八庭
                                      審判長法官
                                            法官
                                            法官
得上訴
附錄：本判決論罪科刑法條：
刑法第一百六十九條第一項
意圖他人受刑事或懲戒處分，向該管公務員誣告者，處七年以下有期徒刑。


司法院資訊處製作；財團法人民間司法改革基金會備份。
